【裁判字號】    95,台上,6946
【裁判日期】    951214
【裁判案由】    違反貪污治罪條例等罪
【裁判全文】
最高法院刑事判決            九十五年度台上字第六九四六號
上  訴  人  台灣高等法院台中分院檢察署檢察官
被      告  甲○○
上  訴  人  乙○○
選任辯護人  張益隆律師
            趙昌平律師
            張毓桓律師
上列上訴人等因被告違反貪污治罪條例等罪案件，不服台灣高等
法院台中分院中華民國九十五年九月五日第二審判決（九十三年
度上訴字第一六八八號，起訴案號：台灣彰化地方法院檢察署九
十二年度偵字第三０六五號、第三七八六號），提起上訴，本院
判決如下：
    主  文
原判決關於乙○○部分撤銷，發回台灣高等法院台中分院。
其他上訴駁回。
    理  由
一、撤銷發回（即上訴人乙○○）部分：
本件原判決關於上訴人乙○○部分之事實認定：乙○○、被告甲
○○及陳桂子（業經第一審論處有期徒刑一年二月，緩刑三年確
定）自民國七十二年、七十五年、六十三年起分別任職於台灣省
彰化縣區車輛行車事故鑑定委員會（原設於彰化縣彰化市，於七
十九年間遷至彰化縣花壇鄉○○村○○路○段四五七號四樓，下
稱：彰化車鑑會），被告擔任該會之秘書，乙○○任技士，陳桂
子為約僱人員。被告居住在南投縣南投市，於購入私家車輛使用
後，即以自備交通工具通勤上班；乙○○則於八十九年四月以前
，或自苗栗縣苑裡鎮，或從彰化縣花壇鄉二住處往返上班處所，
並以自備交通工具通勤上班。被告、乙○○、陳桂子均明知依據
台灣省政府六十三年五月八日（）府經秘字第三四七四八號
函、六十五年二月十三日（）２１３府主一字第三０三六號函
、七十五年八月五日省交會字第三三０三四號函、八十二年十一
月四日「車輛管理辦法」、八十六年八月十九日八六交人字第三
六七０八號函暨「台灣省政府所屬各機關核發員工交通費注意事
項」及八十八年十月五日八八府人字第一六０七四四號函暨「台
灣省政府核發員工交通費注意事項」等相關規定，於八十六年九
月前，台灣省政府所屬員工報領交通費均須檢附鐵、公路之月票
購買證明單據憑以申請；於八十六年九月後，始增列員工自備交
通工具者，得以公、民營加油站之加油收據辦理核銷，且第一次
辦理時，須檢附現居住地址之證明文件，由秘書（總務）單位會
同人事、會計單位負責確實審核；另依「台灣省政府核發員工交
通費注意事項」第一條規定：「台灣省政府員工交通費之核發，
依本注意事項規定，由秘書室主辦，人事室及會計室協辦」；而
被告、乙○○、陳桂子等人，分別擔任彰化車鑑會之秘書、人事
及會計業務，職司發放交通費之審核、造冊簽稿及會計等事項，
均為依據法令從事公務之人員，竟共同基於以不實支出單據核銷
帳款方式請領交通費之概括犯意，自八十二年七月間起至八十六
年八月間止，推由陳桂子先向彰化客運取得空白之「購買通勤月
票證明單」，再每月填寫虛偽不實之通勤搭乘起迄地點，其中被
告記載為「南投─彰化─花壇」，乙○○為「台中─彰化─花壇
」，並加註金額，黏貼在彰化車鑑會黏貼憑證用紙上，據以報帳
，再由被告在「審核欄」核章，陳桂子在「會計欄」核章，及由
被告在「主任委員欄」加蓋由其保管使用之「主任委員張條清（
甲）」章，以製作完成，並由乙○○造冊簽稿行使與事實不符之
上開職務上所掌公文書，足以生損害於台灣省政府對所屬員工核
發交通補助費之正確性。另乙○○明知前述台灣省政府核發員工
交通費注意事項規定暨交通費請示單說明所標示之「現居地址」
，係以員工實際居住地址為準，且依「台灣省政府核發員工交通
費注意事項」第三條第(三)項規定：「員工居住所距辦公處所三公
里以內者，不得報領交通補助費」，而其自八十九年四月間起，
即以彰化縣花壇鄉○○村○○街一六六巷二六號為住所，距離其
辦公處所未達三公里，於上班日數內，並無實際從辦公處所往返
苗栗縣苑裡鎮舊宅之通勤事實，詎其職司彰化車鑑會交通補助費
人事稽核、造冊簽稿等工作，為依據法令從事公務之人員，竟基
於意圖為自己不法所有之概括犯意，自八十九年四月間起，利用
職務上之機會，施用詐術而在「台灣省彰化縣區車輛行車事故鑑
定委員會員工交通費印領清冊」之上（下）班起訖地點欄，虛偽
填載「沙鹿－彰化－花壇」之通勤地點，以加油單據，黏貼在彰
化車鑑會黏貼憑證用紙上，據以申領交通補助費，使彰化車鑑會
秘書室及會計室之會核單位人員，疏未注意予以核章，而製作完
成，並由乙○○造冊簽稿行使與事實不符之職務所掌公文書，致
彰化車鑑會陷於錯誤，准予核發，連續於每月詐得新台幣（下同
）二千七百三十五元至三千零九十一元不等之交通補助費，迄九
十一年四月間止，共計詐得交通補助費七萬二千九百九十三元，
足以生損害於台灣省政府對所屬員工核發交通補助費之正確性。
嗣經署名「一群看不慣之員工」向前台灣省政府政風室提出檢舉
，經前台灣省政府函送台灣彰化地方法院檢察署偵查，由該署檢
察官指揮法務部調查局中部地區機動工作組（下稱中部地區機動
工作組）偵辦，而查悉上情，嗣乙○○於偵查中自白，並於九十
一年六月繳回詐取之前揭交通補助費等情。因而維持第一審分別
論處乙○○共同連續行使公務員明知為不實之事項，而登載於職
務上所掌之公文書，足以生損害於公眾（處有期徒刑一年二月）
及連續依據法令從事公務之人員，利用職務上之機會，詐取財物
（處有期徒刑一年十月，褫奪公權二年）等罪刑之判決（應執行
有期徒刑二年八月，褫奪公權二年），駁回乙○○就該部分在第
二審之上訴；固非無見。
惟查：（一）有罪之判決書，應記載認定犯罪事實所憑之證據及
其認定之理由，刑事訴訟法第三百十條第一款定有明文，而認定
事實所憑之證據，須確實存在，倘判決書內所記載之證據，與卷
內筆錄或證物之內容不相適合，則其判決之根據，實際上並不存
在，自屬採證違法。依原判決理由說明，係以乙○○「不否認」
其任職於彰化車鑑會，擔任該會技士，負責該會人事及會計業務
，職司發放交通費之審核及會計事項等情，作為認定乙○○有利
用職務上之機會詐取財物犯行之證據資料之一；惟乙○○於原審
一再具狀陳稱：「被告未有職司發放交通補助費之審核、會計、
造冊簽稿業務」、「乙○○職司車鑑會技士，負責繕打、撰寫車
禍鑑定摘要業務，從未負有驗收、審核自己請領交通補助費之准
否權限，顯見被告確無利用職務可言」、「車鑑會之人事業務係
指定由秘書兼辦」（見原審卷第四九頁背面、第九二頁背面）；
則原判決上開理由說明，顯與卷內前揭乙○○之陳述內容，不相
適合，此部分採證法則之運用，顯屬於法有違。（二）除刑事訴
訟法有特別規定外，已受請求之事項未予判決者，其判決當然為
違背法令，為該法第三百七十九條第一項第十二款所明定；又被
告所犯法條，起訴書雖應記載，但法條記載，並非起訴之絕對必
要條件，若起訴書犯罪事實欄已載明某部分犯罪事實，縱令其證
據並所犯法條欄，漏未記載法條，亦應認為業經起訴。本件起訴
書犯罪事實欄，已載明：「由陳桂子先向彰化客運取得空白之『
購買通勤月票證明單』，再每月填寫虛偽不實之通勤搭乘起迄地
點，其中甲○○為『南投─彰化─花壇』，乙○○為『台中─彰
化─花壇』，並加註金額」（見起訴書第二頁第十五行至第十八
行），並認乙○○與陳桂子、甲○○係基於共同犯意之聯絡，推
由陳桂子實施上開行為；而原判決亦為同一事實認定；則上開以
不實事項載入彰化客運「購買通勤月票證明單」之事實，應認已
經起訴；從而陳桂子究係如何取得空白之彰化客運「購買通勤月
票證明單」﹖該購買通勤月票證明單究係何人有權製作﹖陳桂子
有否該等購買通勤月票證明單之製作權﹖關係乙○○就前揭事實
是否應擔負偽造私文書及其行使罪責，原判決未予調查、審認及
判決，自屬於法有違。（三）刑事審判上之共同被告，係為訴訟
經濟等原因，由檢察官或自訴人合併或追加起訴，或由法院合併
審判所形成，其間各個被告及其犯罪事實仍獨立存在。故被告對
於其他共同被告之案件而言，為被告以外之第三人，本質上屬於
證人，為確保被告對證人之詰問權，證人於審判中，應依法定程
序，到場具結陳述，並接受被告之詰問，其陳述始得作為認定共
同被告犯罪事實之依據。刑事訴訟法於九十二年二月六日經總統
公布增訂第二百八十七條之二規定：「法院就被告本人之案件調
查共同被告時，該共同被告準用有關人證之規定」，並於同年九
月一日施行。原判決論處乙○○前開罪刑，無非援引第一審共同
被告陳桂子及原審共同被告甲○○分別於中部地區機動工作組（
原判決誤載為彰化縣調查站）之供述，作為判決之基礎。惟第一
審係以被告身分傳喚、訊問甲○○、陳桂子，並未使渠二人立於
證人地位，具結陳述或接受乙○○之詰問；而原審踐行審判程序
時，亦未依前述規定適用人證之調查程序，使甲○○、陳桂子立
於證人之地位而為陳述，或接受乙○○之詰問，致有不當剝奪乙
○○對於甲○○、陳桂子之正當詰問權，此部分踐行之訴訟程序
，自難謂為適法。以上，或係乙○○之上訴意旨所指摘，或為本
院得依職權調查之事項，應認原判決關於乙○○部分，有撤銷發
回更審之原因。又原判決就乙○○敘明不另為無罪諭知部分（即
原判決理由乙、五），因檢察官認與上開論罪科刑部分，有裁判
上一罪關係，依審判不可分原則，應併予發回。
二、上訴駁回（即檢察官就原判決關於諭知甲○○無罪部分提起
上訴）部分：
按刑事訴訟法第三百七十七條規定：上訴於第三審法院，非以判
決違背法令為理由不得為之；是提起第三審上訴，應以原判決違
背法令為理由，係屬法定要件；如果上訴理由狀並未依據卷內訴
訟資料具體指摘原判決不適用何種法則或如何適用不當，或所指
摘原判決違法情事，顯與法律規定得為第三審上訴理由之違法情
形不相適合時，均應認其上訴為違背法律上之程式，予以駁回。
本件原判決維持第一審就被告甲○○被訴違反貪污治罪條例第六
條第四款部分，諭知被告無罪之判決，駁回檢察官就該部分在第
二審之上訴（原判決維持第一審論處被告共同連續行使公務員明
知為不實之事項，而登載於職務上所掌之公文書，足以生損害於
公眾罪刑，而駁回上訴部分，未據檢察官及被告上訴已確定）。
檢察官就原判決關於被告違反貪污治罪條例第六條第四款部分之
上訴意旨略稱：（一）證人張條清於九十二年二月二十五日中部
地區機動工作組訊問時係證稱：「我係授權秘書甲○○保管使用
該機車，並未同意將機車出借他人使用，據甲○○向我表示，該
公務機車係交由彰化監理站人員保管，迄今我不知甲○○將該公
務機車交由其友人使用」，與原判決理由記載證人張條清於九十
二年二月二十五日中部地區機動工作組證稱：「甲○○有告知說
交由監理站朋友保管，詳細使用情形秘書甲○○才清楚」，二者
顯有出入；又原判決理由記載：「陳桂子於九十二年二月二十五
日中部地區機動工作組之供述為：『（問：當時有無需要用機車
？）交通處指示我們可以買一部機車，全省十二個車鑑會都有這
筆購機車費用，程序是我們向交通處申請，核准後即購車，再上
公文請款，由交通處直接撥錢給車商』、『（問：你們員工自己
交通工具停何處？）監理站停車場』、『（問：所以機車有地方
停？）是，但是八十九年前購入的那一部曾遺失，這一部都沒人
要騎，秘書怕新車遺失，所以給朋友保管』」；但陳桂子於九十
二年二月二十五日中部地區機動工作組之訊問筆錄內，並無上開
紀錄，該判決理由與卷證資料不符。（二）被告有無將機車行車
執照及強制保險證交予黃耀南？中部地區機動工作組調查員調查
時曾勘驗現場，而卷附勘驗筆錄並無被告提出機車行車執照及強
制保險證予該調查員之記載，則該機車行車執照及強制保險證究
在何處﹖有無交予黃耀南﹖仍屬不明，原審未再調查，即認定被
告自始至終均未將機車行車執照及強制保險證交予黃耀南，該項
事實認定，顯無證據足以支持；又黃耀南僅係泥水工，並非彰化
監理站人員，被告何以向張條清諉稱將該公務機車交由彰化監理
站人員保管﹖而黃耀南於中部地區機動工作組訊問時謊稱：九十
一年九、十月間才取得該機車且僅騎用約二百多公里，亦有疑問
；又黃耀南於第一審訊問時，雖供稱：有幫該公務機車換機油及
加油等語，惟該公務機車既係以公務預算購買，應會編列維修及
油料費用，是否均有領取﹖何人領取﹖黃耀南幫該公務機車換機
油及加油，是否透過被告向彰化車鑑會報支維修及油料費用﹖應
有依職權調查必要；又證人即彰化車鑑會員工黃掌秋於九十二年
二月二十五日中部地區機動工作組調查時，雖證稱：公務機車買
回來時，秘書甲○○有問伊是否需要用車，伊回答不需要等語；
原審乃認定該公務機車購入後，因單位內無人願意保管使用，被
告始交由友人黃耀南保管；然陳桂子亦為彰化車鑑會員工，其於
九十二年二月二十五日中部地區機動工作組調查時，何以供稱：
從未見過該公務機車，被告從來沒有詢問伊是否需要使用該機車
等語；乙○○、黃添丁同為彰化車鑑會員工，渠等之同日訊問筆
錄，何以均祇供稱：只知有購買該公務機車由被告保管，其他即
不知情等語；則彰化車鑑會尚有其他員工，皆未經徵詢，甚且未
見過該機車，顯非被告所稱單位內無人願意保管使用之情形，原
審採證顯然有違論理法則等語。
惟查：原判決依憑證人黃耀南於原審、證人謝麗環、張條清、陳
桂子、黃掌秋分別在中部地區機動工作組訊問時之證言、卷附彰
化縣警察局車輛、車牌協尋、遺失（尋獲）電腦輸入單一紙等證
據資料，認定被告僅係將上開機車交予黃耀南保管，並非供其騎
乘使用，縱被告長期將該機車交予友人黃耀南保管，或有不當，
而有行政疏失，惟尚難認被告主觀上有何違背法令以積極圖取不
法利益之意思，與貪污治罪條例第六條第四款之構成要件不符。
乃維持第一審就被告被訴違反貪污治罪條例第六條第四款罪嫌部
分，所諭知無罪之判決，駁回檢察官就該部分在第二審之上訴。
從形式上觀察，原判決並無認定事實所憑證據與卷內證據資料不
符、應於審判期日調查之證據未予調查及採證違背論理法則等違
背法令之情形。至於原判決理由記載：「證人即彰化車鑑會主委
張條清於九十二年二月二十五日中部地區機動工作組證稱：甲○
○有告知說交由監理站朋友保管，詳細使用情形秘書甲○○才清
楚等語」，祇是就該證人九十二年二月二十五日中部地區機動工
作組訊問筆錄之記載，予以簡縮，與該次訊問筆錄內記載：「我
係授權秘書甲○○保管使用該機車，並未同意將機車出借他人使
用，據甲○○向我表示，該公務機車係交由彰化監理站人員保管
，迄今我不知甲○○將該公務機車交由其友人使用」，並無歧異
；檢察官上訴意旨（一）執此指摘原判決違法，顯非依據卷內資
料而為主張；而依卷內筆錄記載，證人陳桂子係於檢察官九十二
年四月十八日訊問時供稱：「（問：當時有無需要用機車？）交
通處指示我們可以買一部機車，全省十二個車鑑會都有這筆購機
車費用，程序是我們向交通處申請，核准後即購車，再上公文請
款，由交通處直接撥錢給車商」、「（問：你們員工自己交通工
具停何處？）監理站停車場」、「（問：所以機車有地方停？）
是，但是八十九年前購入的那一部曾遺失，這一部都沒人要騎，
秘書怕新車遺失，所以給朋友保管」（見他字一０三三號卷第十
六頁背面），原判決理由記載陳桂子係於九十二年二月二十五日
中部地區機動工作組訊問時為上開證述等語，與上引卷內筆錄之
內容，雖有不符，惟此顯係於判決結果無影響之誤繕，依刑事訴
訟法第三百八十條規定，仍難執為提起第三審上訴之適法理由。
檢察官上訴意旨（一）另執此指摘原判決認定事實所憑之證據與
卷內證據資料之內容不符，自非合法之第三審上訴理由。又證人
黃耀南於第一審已到庭具結證稱：「（問：當初甲○○有無將機
車行照、強制保險證交由你保管﹖）沒有」（見第一審卷第二宗
第五頁背面）；另證人謝麗環於中部地區機動工作組九十二年二
月二十五日訊問時，亦證稱：「甲○○未將行車執照一併託管」
（見他字一三七０號卷第一五七頁背面）；則原判決以上開證人
之證言，相互印證，認定被告未將該機車之行車執照及強制保險
證交予黃耀南，自非無憑論斷。檢察官上訴意旨（二）執此主張
原判決該部分事實認定不憑證據云云，自非依據卷內資料而為主
張。又彰化車鑑會計有編制員工五人，包括秘書即被告、技士乙
○○、黃添丁、約僱人員陳桂子、工友黃掌秋，由時任台灣省政
府專門委員之張條清兼任主任委員，業據張條清供述在卷（見他
字第一三七０號卷第一一四頁）；其中黃掌秋、陳桂子於中部地
區機動工作組或偵查中已分別證稱：「秘書甲○○曾要我去辦理
機車行照換照，並曾問我寄送公文是否需要使用該台機車，我因
自己有機車，所以我未使用該台機車」（黃掌秋部分，見同上卷
第一二六頁）、「這一部都沒人要騎，秘書怕新車遺失，所以給
朋友保管」（陳桂子部分，見他字一０三三號卷第十六頁背面）
；則原判決依憑上開證人之證言，認定被告辯稱：伊將彰化車鑑
會所有之ＧＹ六─九九九號重型機車交付友人黃耀南保管，係因
該輛機車購入後，單位內無人願意保管使用等語，尚非無據，自
非無憑臆斷。至於彰化車鑑會其餘員工黃添丁、乙○○於中部地
區機動工作組調查時，雖分別證稱：「我從未看過二輪機踏車，
也不知二輪機踏車目前位於何處及由何人使用」（黃添丁部分，
見他字第一三七０號卷第一一九頁背面）、「機車係由何人申購
、何人保管，我並不清楚」、「二輪機車有登記為公務財產，我
並不曾使用」（乙○○部分，見同上卷第一五二頁背面），惟渠
等上開供述，僅係分別證稱：未見過該輛機車或未曾使用該機車
等語，並未證述被告從未詢問伊等需否使用該輛機車；該等證言
，與上引黃掌秋、陳桂子之證言，並無明顯牴觸；檢察官上訴意
旨（二）另執此指摘原判決採證違背論理法則，自不足以辨識原
判決關於此部分已具備違背法令之形式要件。至於該公務機車係
彰化車鑑會以公務預算購買，應會編列維修及油料費用，則該等
費用是否均有領取﹖何人領取﹖黃耀南幫該公務機車換機油及加
油，是否透過被告向彰化車鑑會報支維修及油料費用等事實，原
判決雖未調查，惟原審審判長於審判期日，詢問檢察官：「尚有
何證據請求調查﹖」，已答稱：「無意見」（見原審卷第一七五
頁）；檢察官上訴意旨（二）至法律審之本院，始又另執原審就
上開事實未予調查云云，指摘原判決證據調查未盡，顯與法律規
定得為第三審上訴理由之違法情形，不相適合。綜上所論，本件
檢察官就原判決關於被告違反貪污治罪條例第六條第四款部分之
上訴，違背法律上程式，應予駁回。
據上論結，應依刑事訴訟法第三百九十七條、第四百零一條、第
三百九十五條前段，判決如主文。
中    華    民    國  九十五  年   十二   月   十四   日
                      最高法院刑事第十二庭
                          審判長法官  林  永  茂
                                法官  洪  文  章
                                法官  蘇  振  堂
                                法官  蕭  仰  歸
                                法官  何  菁  莪
      本件正本證明與原本無異
                                      書  記  官
中    華    民    國  九十五  年   十二   月   二十   日
                                                      J


司法院資訊處製作；財團法人民間司法改革基金會備份。
